【裁判字號】    99,重上,109
【裁判日期】    991123
【裁判案由】    分配表異議之訴
【裁判全文】
臺灣高等法院民事判決                 99年度重上字第109號
    上  訴  人  城機械企業有限公司
    法定代理人  林麗真
    訴訟代理人  曾昭牟律師
    複代理人    劉德壽
    上  訴  人  黃正園
    訴訟代理人  康勝男律師
上列當事人間分配表異議之訴事件，兩造對於中華民國98年12月
22日臺灣桃園地方法院98年度重訴字第181號判決各自提起上訴
，本院於99年10月26日言詞辯論終結，判決如下：
    主  文
原判決主文第一項及關於命上訴人黃正園負擔訴訟費用之裁判均
廢棄。
上開廢棄部分，上訴人城機械股份有限公司在第一審之訴駁回
。
上訴人城機械股份有限公司之上訴駁回。
第一審訴訟費用由上訴人城機械股份有限公司負擔，第二審訴
訟費用由上訴人城機械企業有限公司、黃正園各自負擔。
    事實及理由
一、兩造之聲明及陳述如下：
（一）上訴人城機械企業有限公司（下稱城公司）主張：伊
      對訴外人通省建設股份有限公司（下稱通省公司）有承攬
      報酬債權新臺幣（下同）12,418,082元，且因此就所承作
      之通省公司所有坐落桃園縣楊梅鎮○○○段39-76地號土
      地之地下二層工作物（下稱系爭建物）有基於該承攬報酬
      所生之法定抵押權，而系爭建物業經原法院以95年度執字
      第12435號強制執行事件拍賣取得價金1,360萬元，並於98
      年3月6日作成分配表（下稱系爭分配表）。詎系爭分配表
      竟誤將伊就系爭建物之法定抵押權所擔保之上開優先債權
      與上訴人黃正園（下稱黃正園）所受讓之一般債權同列為
      優先順序而平均分配。查黃正園與通省公司並無任何承攬
      契約關係，亦未設定任何抵押權登記。黃正園係於92年9
      月12日以1,332萬元買受訴外人潘美虹、潘范秀梅、瑋德
      鋼鐵、張立謙、陳靜雯與協營公司等6人對通省公司之一
      般債權，潘美虹等人就系爭建物並未取得任何法定抵押權
      或一般抵押權，故黃正園之債權不得與伊之債權同列優先
      順序平均分配。至黃正園雖業經楊梅地政事務所就系爭建
      物為「預為抵押權讓與」登記，惟上開登記僅係形式登記
      ，仍須黃正園確有取得法定抵押權始足發生效力。又縱認
      黃正園就系爭建物有法定抵押權，惟其所受讓之法定抵押
      權之時間，亦應以受讓協營公司債權時之日即92年10月9
      日為準，顯較伊於88年8月間即取得法定抵押權之時間為
      晚，故應屬第二順位，不得與伊法定抵押權同等視之等語
      ，爰先位聲明求為原法院95年度執字第12435號民事執行
      事件，於98年3月6日製作之分配表，就執行系爭建物所得
      之價金1,360萬元，應將城公司對通省公司之12,418,08
      2元本金債權，及自89年10月18日起至97年9月4日止之法
      定遲延利息債權，以優先債權列入分配，將黃正園之債權
      改列為一般債權（詳如原判決附表(一)所示）分配之判決；
      備位聲明求為就上開拍賣價金，應將城公司之12,418,0
      82元本金債權，及自89年10月18日起至97年9月4日止之法
      定遲延利息債權，以第一順位優先債權列入分配，將黃正
      園之債權以次優債權列入分配（詳如原判決附表(二)所示）
      之判決。
（二）黃正園則以：城公司提起本件分配表異議之訴並不合法
      ，因該公司並未依強制執行法第41條第3項規定，於收受
      原法院有關黃正園提出反對陳述之通知後10日內向原法院
      證明已對伊提起分配表異議之訴，故城公司之聲明異議
      已視為撤回，而提起分配表異議之訴須先有聲明異議之前
      置程序，城公司之聲明異議既視為撤回，則其提起本件
      分配表異議之訴，即非有據。又通省公司於88年6月25日
      與國煌營造股份有限公司(下稱國煌公司)就坐落桃園縣楊
      梅鎮○○○段39-76地號之土地上之新建工程訂定工程承
      攬契約，國煌公司於簽約後委請協營工程有限公司(下稱
      協營公司)施作並供料，復於88年10月底完成系爭建物地
      下室二樓頂板工程，國煌公司對通省公司已有該部分承攬
      報酬債權49,285,846元，並於88年10月底取得對系爭建物
      之法定抵押權，嗣再以有法定抵押權為由，向原法院聲請
      拍賣系爭建物，並經原法院以89年拍字第2998號裁定准許
      在案。嗣國煌公司因無法支付下游協力廠商即協營公司等
      之工程款及材料款，遂將該承攬報酬債權全數讓與協營公
      司，而協營公司復與通省公司於89年9月30日簽訂工程契
      約，確認上開承攬工程款為49,285,800元（即上開工程款
      去尾數所得），又因系爭建物當時尚未經地政機關實測，
      故協營公司與通省公司乃辦理預為抵押權之登記。協營公
      司嗣再分別將債權及從屬之抵押權讓與各協力廠商，並將
      法定抵押權按各協力廠商之債權比例移轉登記為各協力廠
      商所有，而協營公司等各協力廠商復將承攬工程款債權及
      從屬之法定抵押權讓與登記為伊所有。伊既為上開承攬報
      酬債權及其從屬之法定抵押權之受讓人，則伊取得系爭建
      物法定抵押權之時間自應依國煌公司取得之時間即88年10
      月底為準。又通省公司與城公司間工程契約約定之30﹪
      保留款即1,579,222元，依其等之承攬契約第5條約定，該
      保留款乃附始期之給付，須俟工程完成工驗收後始得請求
      ，惟通省公司於系爭建物完工後，即因週轉不靈無法支付
      工程款，而始終未驗收，殆至89年6月間始出面洽談解決
      之道，因此城公司就1,579,222元之承攬報酬係於斯時
      始發生，故該部分應適用89年5月5日公布施行之修正後民
      法第513條之規定，自應先為法定抵押權之登記，否則無
      法定抵押權。城公司既未為法定抵押權之登記，就該部
      分自未取得法定抵押權，則其承攬報酬債權1,579,222元
      部分僅屬一般債權，不得列入優先債權分配。另關於城
      公司向通省公司請求之鋼軌樁及水平支撐逾期使用之租金
      7,154,007元部分，則因系爭建物係於88年10月底即已完
      工，城公司本應於該完工之時將鋼軌樁及水平支撐移除
      ，惟其不自行將之移除，故乃可歸責於城公司之事由，
      自不得據以對通省公司請求債務不履行之損害賠償，故其
      就7,154,007元租金債權亦不得主張法定抵押權等語，資
      為抗辯。
（三）原審判決原法院95年度執字第12435號民事執行事件，於
      98年3月6日製作之分配表，就執行桃園縣楊梅鎮○○段○
      段3200號未辦保存登記建物所得之1,360萬元，應將城
      公司對債務人之5,138,098元債權，以優先債權即債權次
      序五列入分配；黃正園對債務人之49,285,800元債權，應
      以次優債權即債權次序六列入分配；城公司對債務人之
      12,177,471元債權，應以普通債權即債權次序九列入分配
      ；上開分配表應更正如原判決附表(三)所示；並駁回城公
      司其餘之訴。兩造就其敗訴部分均聲明不服，各自提起上
      訴，城公司上訴聲明為：(一)原判決不於城公司部分廢
      棄。(二)上開廢棄部分，先位部分，改判城公司之12,1
      77,471元債權，應以優先債權即債權次序五列入分配，黃
      正園對債務人之49,285,800元債權，應以普通債權即債權
      次序八列入分配，分配表應更正如附表(一)所示。備位部
      分：改判上訴人之12,177,471元債權，應以優先債權即債
      權次序五列入分配，黃正園對債務人之49,285,800元債權
      ，應以次優債權即債權次序六列入分配，分配表應更正如
      附表(二)所示。黃正園則上訴聲明：(一)原判決關於不利黃正
      園之部分廢棄。(二)上開廢棄部分，城公司在第一審之訴
      駁回。
二、經查兩造均不爭執城公司及黃正園均係原法院95年度執字
    第12435號民事執行事件之債權人，上開執行程序業以通省
    公司所有之系爭建物為執行標的而拍賣取得價金1,360萬元
    ，並於98年3月6日作成系爭分配表等事實，並經本院向原法
    院調取上開95年度執字第12435號民事執行卷宗，查閱無誤
    ，堪認為真實。至城公司主張其對通省公司之承攬報酬債
    權12,418,082元有法定抵押權，應於系爭分配表列為優先分
    配，而黃正園對於通省公司之債權則無法定抵押權存在，不
    得列入優先分配等語，則為黃正園所否認，並以前揭情詞置
    辯。按債權人或債務人對於分配表所載各債權人之債權或分
    配金額有不同意者，應於分配期日1日前，向執行法院提出
    書狀，聲明異議。執行法院對於異議認為正當，而到場之債
    務人及有利害關係之他債權人不為反對之陳述或同意者，應
    即更正分配表而為分配。異議未依前項規定終結者，應就無
    異議部分先為分配。其更正之分配表，應送達於未到場之債
    務人及有利害關係之他債權人。該債務人及債權人於受送達
    後3日內不為反對之陳述者，視為同意依更正分配表實行分
    配。其有為反對陳述者，應通知聲明異議人。異議未終結者
    ，為異議之債權人或債務人，得向執行法院對為反對陳述之
    債權人或債務人提起分配表異議之訴。聲明異議人未於分配
    期日或受通知有反對陳述之情形起10日內向執行法院為起訴
    之證明者，視為撤回其異議之聲明。經證明者，該債權應受
    分配之金額，應行提存。強制執行法第39條第1項、第40條
    第1項、第40條之1及第41條第1項前段、第3項、第4項分別
    定有明文。準此，債權人或債務人對於分配表所載之債權或
    分配金額有不同意者，應聲明異議，若債務人或有利害關係
    之他債權人對其異議為反對之陳述，聲明異議人即應於分配
    期日或受通知有反對陳述情形日起10日內向執行法院為起訴
    之證明，否則，其聲明異議視為撤回，原為爭執之債權或分
    配金額自應歸入先為分配之無異議部分（最高法院98年度台
    上字第1730號判決要旨參照）。故本件首應審酌者厥為城
    公司提起本件分配表異議之訴，是否係屬強制執行法第41條
    第1項所規定之異議未終結情形，亦即其向原法院就分配表
    所為之聲明異議，是否已視為撤回？經查：
（一）城公司雖於分配期日即98年4月10日前之98年3月25日提
      出民事聲明異議狀對原法院95年度執字第12435號給付工
      程款民事執行事件於98年3月6日製作之分配表聲明異議（
      見本院卷外放原法院95年度執字第12435號影印卷第8頁）
      ，惟經參與分配之債權人即黃正園為反對之陳述（見前揭
      原法院95年度執字第12435號影印卷第12頁至第15頁），
      原法院嗣於98年4月25日以桃院永95執五字第12435號執行
      命令命城公司於文到10日內提出其已就其異議事項，對
      黃正園提起訴訟之證明，逾期即視為撤回分配表異議之聲
      明（見同上原法院95年度執字第12435號影印卷第16頁）
      。而該執行命令業於98年4月30日送達城公司之代理人
      陳祖德律師收受（見上開原法院95年度執字第12435號影
      印卷第17頁之送達證書）。故城公司依強制執行法第41
      條第3項規定，即應於98年5月10日（星期日）之次日即98
      年5月11日（民法第122條規定參照）提出對黃正園提起分
      配表異議訴訟之證明。詎城公司遲至98年5月14日始對
      黃正園提起本件分配表異議之訴（見原審重訴字卷第4頁
      之起訴狀），並於98年5月15日始向原法院提出上開訴訟
      起訴之證明（見上開原法院95年度執字第12435號影印卷
      第17頁反面至第19頁），堪認城公司已逾上開執行命令
      所命之10日期限，故依強制執行法第41條第2項、第3項之
      規定及首揭最高法院判決要旨之說明，城公司之聲明異
      議於98年5月12日即視為撤回，異議並告終結。從而城
      公司提起本件分配表異議之訴，即與強制執行法第41條第
      1項規定不符，其起訴自非合法，應予駁回。
（二）城公司雖援引最高法院72年度台抗字第124號裁判要旨
      為據，主張系爭10日期限並非不變期間，故縱逾10日期限
      提出起訴之證明，惟只要在原法院尚未逕行分配前提出證
      明，異議聲明即不應視為撤回，仍得提起分配表異議之訴
      ，並停止分配表之分配云云。惟查上開最高法院72年度台
      抗字第124號裁判要旨之內容略為：強制執行法第41條規
      定之10日期間，並非訴訟法上之不變期間，聲明異議人如
      逾期起訴，僅發生執行法院得依原定分配表實行分配，倘
      執行法院就該異議部分之分配金額，尚未實行分配，聲明
      異議人仍非不得起訴請求更正分配表而為分配等語，其主
      要係針對85年10月9日公布施行前之強制執行法第41條規
      定為說明，而查上開舊強制執行法第41條係規定：「異議
      未終結者，聲明異議人非自分配期日起10日內對於他債權
      人起訴，並向執行處為起訴之證明，執行處得依原定分配
      表實行分配」。而依上開72年度之最高法院裁判要旨說明
      可知，上開修正前之規定，將發生執行法院於聲明異議人
      逾期起訴，並提出證明之情形下，得依原定分配表實行分
      配，而聲明異議人所提起之訴訟，亦須持續進行，以致產
      生分配程序已終結，而仍須進行無益訴訟程序之現象。故
      乃有85年10月9日之修法，且為加重異議人未為起訴證明
      之失權效果，遂參考德國民事訴訟法第981條及日本民事
      執行法第90條第6項之立法例，修法規定未於10日內為此
      證明者，視為撤回其異議之聲明；其異議既不復存在，執
      行法院當然應依原定分配表實行分配，受訴法院亦應以其
      訴為不合法，裁定駁回之，以避免執行及訴訟程序之拖延
      （見本院卷第200頁之立法理由）。因此本件自難再據上
      開72年度最高法院之裁判要旨，解釋修法後之強制執行法
      第41條規定。城公司此部分所云，並非可取。
（三）另原法院執行處雖於99年5月13日再定99年6月30日為實行
      分配日（見本院卷外放原法院95年度執字第12435號民事
      執行影印卷第21頁至第22頁及本院卷第150頁至第151頁）
      ，惟查該期日實行之分配表與98年4月10日之分配表內容
      均屬同一，並未改變。之所以再定分配日係98年4月10日
      分配表其中表1部分，因參與分配債權人財政部北區國稅
      局楊梅稽徵所並未經合法送達，以致98年4月10日之分配
      表其中表1部分（兩造就表1部分並未爭執）不能確定，為
      使該表1部分確定，並為分配，故始另於99年5月13日以桃
      院永95執五字第12435號執行命令，就同一分配表定於99
      年6月30日為分配（見本院卷第140頁至第141頁）。而本
      件分配表異議之訴僅針對98年4月10日之分配表其中表2部
      分為訴訟，故並無更正分配表之情事等情，業據原法院以
      99年6月3日桃院永95執五字第12435號函覆明確（見本院
      卷第140頁至第141頁）。是本件既非重定分配日之情形，
      則有關強制執行法第41條起訴證明之10日期限，自不得另
      依上開99年6月30日分配日為起算日，一併敘明。
三、綜上所述，城公司提起本件分配表異議之訴，先位請求原
    法院95年度執字第12435號強制執行事件，於98年3月6日製
    作之分配表，就執行系爭建物所得之價金1,360萬元，將
    城公司對通省公司之12,418,082元本金債權，及自89年10月
    18 日起至97年9月4日止之法定遲延利息債權，以優先債權
    列入分配，將黃正園之債權改列為一般債權（詳如原判決附
    表(一)所示）分配；及備位請求就上開拍賣價金，將城公司
    之12,418,082元本金債權，及自89年10月18日起至97年9月4
    日止之法定遲延利息債權，以第一順位優先債權列入分配，
    將黃正園之債權以次優債權列入分配（詳如原判決附表(二)所
    示），自屬不合法，不應准許。從而，原審未以城公司起
    訴不合法而裁定駁回其訴，顯於法未合。爰依黃正園之上訴
    論旨，由本院廢棄原判決，改判如主文第一項及第二項所示
    。至城公司之上訴論旨指摘原審判決其敗訴部分不當，則
    屬無據，不應准許。又黃正園有關城公司提起本件分配表
    異議之訴並不合法之抗辯，並未於99年1月18日上訴時提出
    ，而係遲至本院於99年9月16日行第4次準備程序前之同年9
    月13日始提出（見本院卷第27頁至第35頁之民事上訴狀，及
    第162頁至第164頁之民事準備書狀(三)），顯有不於適當時期
    提出攻防方法之情形，故依民事訴訟法第82條規定，其第二
    審之上訴訴訟費用，應由其自行負擔，附此敘明。
四、兩造其餘之攻擊或防禦方法，及未經援用之證據，經本院斟
    酌後，認為均不足以影響本判決之結果，爰不再逐一詳予論
    駁，併此敘明。
五、據上論結，本件城公司之上訴為無理由，黃正園之上訴為
    有理由，依民事訴訟法第449條第1項、第450條、第78條、
    第82條，判決如主文。
中    華    民    國    99    年    11    月    23    日
                    民事第十五庭
                        審判長法  官  王聖惠
                              法  官  邱瑞祥
                              法  官  謝碧莉
正本係照原本作成。
如不服本判決，應於收受送達後20日內向本院提出上訴書狀，其
未表明上訴理由者，應於提出上訴後20日內向本院補提理由書狀
（均須按他造當事人之人數附繕本）上訴時應提出委任律師或具
有律師資格之人之委任狀；委任有律師資格者，另應附具律師資
格證書及釋明委任人與受任人有民事訴訟法第466條之1第1項但
書或第2項（詳附註）所定關係之釋明文書影本。如委任律師提
起上訴者，應一併繳納上訴審裁判費。
中    華    民    國    99    年    11    月    24    日
                              書記官  李翠齡
附註：
民事訴訟法第466條之1（第1項、第2項）：
對於第二審判決上訴，上訴人應委任律師為訴訟代理人。但上訴
人或其他法定代理人具有律師資格者，不在此限。
上訴人之配偶、三親等內之血親、二親等內之姻親，或上訴人為
法人、中央或地方機關時，其所屬專任人員具有律師資格並經法
院認為適當者，亦得為第三審訴訟代理人。

司法院資訊處製作；財團法人民間司法改革基金會備份。
